【裁判字號】    95,交抗,435
【裁判日期】    950915
【裁判案由】    聲明異議
【裁判全文】
臺灣高等法院臺中分院刑事裁定         95年度交抗字第435號
抗告人  即
原處分機關  交通部公路總局台中區監理所
代  表  人  甲○○
受  處分人  吳宗茂即介穩起重工程行
上列抗告人因受處分人違反道路交通管理處罰條例案件，不服臺
灣臺中地方法院中華民國95年5月24日裁定（95年度交聲字第4號
），提起抗告，本院裁定如下：
    主  文
原裁定撤銷，發回臺灣臺中地方法院。
    理  由
一、原裁定意旨略以：
  (一)按汽車未領用牌照行駛者，處汽車所有人新台幣3600元以上
    10800元以下罰鍰，並禁止其行駛，道路交通管理處罰條例
    第12條第1項第1款定有明文。次按所謂「拼裝車」係指「拼
    湊組裝」之車輛而言，此種車輛未經主管機關核准並領用牌
    照之前，依道路交通管理處罰條例第12條第1項第2款之規定
    ，禁止在道路上行駛，查其立法原意，無非為保障大眾之交
    通安全，然究其實質意涵，則係因「拼裝車」在駕駛使用上
    之安全性堪慮，故有予以禁止之必要。又各型量產之汽車，
    於正式出廠上市○○○○○段，其機電、引擎、動力傳輸、
    車身結構等各部系統，均經原廠縝密精心之設計，再以系統
    整合之方式，詳為計算、測試、調校各系統於組合整車中之
    調諧性及合適度，其目的除在使各部系統經組裝成車之後，
    均能發揮原先設計之最佳性能外，更在使各部系統之運轉功
    率及輸力負荷之許容性或耐受度，彼此間緊密配合，相互調
    諧為用，而無倚輕倚重之失衡現像，以確保將來量產上市之
    「整車」於使用上之安全性。因此，若未經此一嚴謹程序所
    設計、檢測及製造之車輛，其安全性顯然堪慮，本無疑義，
    至若任意改裝非屬原廠設計規範或容許代換之零件，因已更
    動並破壞「整車」既有設計之系統調諧性及合適度，且未經
    原廠重行調校及測試，則各系統整合運作是否緊密順暢，即
    非無疑，而同有危及行車安全之虞。基此可知，禁止「拼裝
    車」在公路上行駛之立法本旨，既係著眼於使用上之不安全
    性，則參照上開說明，顯見基於使用安全性之考量，任何非
    由合格正式車廠所設計、製造出廠之車輛，或在原廠車上任
    意改裝非屬原廠設計規範或容許代換之零件，因其整車之結
    構，並不曾或更動後未再經原廠之嚴謹檢測及調校，使用上
    即具有潛在之危險性，此二種車輛均屬所謂之「拼裝車」，
    應無疑義。
  (二)本件受處分人即異議人吳宗茂即介穩起重工程行所有未領用
    牌照之系爭吊車，於94年8月3日11時25分許，由吳敏雄駕駛
    行經臺中市市○路○○○路口時，為警查獲等事實，除據異
    議人自承在卷外，且有臺中市警察局交通警察隊中市警交字
    第GC0000000號舉發違反道路交通管理事件通知單1紙在卷可
    考，顯見異議人所有之系爭吊車確有未領用牌照而於道路上
    行駛之違規情事無疑。
  (三)原處分機關援引交通部84年11月8日交路字第042690號之
    函示而略謂異議人於申訴、會勘均未能提出完整進口相關資
    料查核且該車輛亦未檢具證明文件依道路交通安全規則第83
    條之規定申請臨時通行證，而認系爭吊車為拼裝車云云。惟
    車輛是否為「拼裝車」，此為有關設計、製造或改裝層面之
    問題，至有無來歷憑證，則屬車輛「流通過程」是否適法之
    問題，二者範疇迥然不同，「拼裝車」固均無來歷憑證，惟
    欠缺來歷憑證者則非必均屬「拼裝車」，原處分機關認無來
    歷憑證者即為「拼裝車」，顯將南轅北轍之概念混為一談，
    且已逾越「拼裝車」之文義可能範圍，原處分機關並未就系
    爭吊車深究其是否為(1)非由合格正式車廠所設計、製造出廠
    之車輛。(2)在原廠車上任意改裝非屬原廠設計規範或容許代
    換之零件之車輛，而在使用上即具有潛在之危險性，僅以異
    議人未能提出完整進口相關資料且未申請臨時通行證為由即
    遽認系爭吊車係「拼裝車」之認定，即非適當。
  (四)綜上所述，本件吳敏雄於上開時、地，駕駛異議人所有之系
    爭吊車而遭舉發裁罰之未領有牌照之吊車，既非屬於道路交
    通管理處罰條例中所稱之「拼裝車」，則原處分機關即交通
    部公路局臺中區監理所未經詳細查明，即遽以「拼裝車」論
    之，並依道路交通管理處罰條例第12條第1項第2款及第2項
    之規定，而為異議人罰鍰及沒入該車輛之裁處，其認事用法
    ，經核容有違誤，異議意旨執此指摘原處分不當，尚非無理
    由，故應由本院裁定將原處分撤銷。然如前述，異議人所有
    之汽車未領用牌照而仍行駛之違規行為既可認定，則本院復
    應改依同條例第12條第1項第1款之規定，並審酌本件違規情
    節之輕重，裁處罰鍰新台幣3千6百元等情。
二、原處分機關抗告意旨略以：
  (一)交通部84年10月12日交路字第040659號函示略以：未有來
    歷證明之汽車即屬私自組裝之拼裝車輛。準此，本所要求異
    議人提供該輛車之來歷證明資料驗核應無未洽。
  (二)經由合格正式車廠所設計、製造出廠之車輛，必由該製造出
    產公司出具該輛車之來歷證明書，此一證明書一如該輛車之
    「身分證」，亦是有關設計、製造及改裝或「流通過程」之
    一體二面是否合法之問題，而非二者不同範疇，且合法進口
    車輛亦必有海關之「進口與貨物稅完（免）稅證明書（車輛
    用）」。
  (三)異議人於聲明異議時，未能以代表該車身分之來歷證明文件
    佐證，卻提出貨物輸入之「進口報單」代替，亦即進口報單
    文件能予保存，何以來歷證明之重要文件卻未能保存，實有
    違常理。今原裁定機關如此裁定，易造成業者不以整車進口
    改以零件或廢鐵進口再予組裝（此亦有進口報單）以逃避法
    令管理，實值甚慮。是故，系爭車輛應提具來歷證明文件驗
    核始為正辦。又本所重新勘驗該車之引擎號碼及車身（架）
    號碼，分別為6BG0-000000號及FRR12DA-0000000號，而非原
    裁定所引敘引擎號碼為0-00000-000000000號及進口（存）
    證明書（影本）所載引擎號碼0-00000-000及車身（架）號
    碼0000000號，受處分人所出具之「進口（存）證明書」影
    本所載顯與本案所查扣之車輛不符，綜上所陳，本案裁定尚
    有未洽等語。
三、按道路交通管理處罰條例對於拼裝車輛，並未予立法定義，
    故對於拼裝車輛之認定，自應就立法意旨及公共利益併為審
    酌考量。而法官就具體個案為審判時，係依法獨立審判，行
    政關函釋僅供審判時之參酌，並不受該機關函釋之拘束。雖
    抗告人所舉交通部84年10月12日交路84字第040659號函釋，
    認凡「未有來歷證明之汽車，即屬私自組裝之拼裝車輛‥‥
    。」一節，惟依道路交通管理處罰條例所以立法禁止拼裝車
    輛未經核准領用牌證行駛，業經原審詳細說明所依憑的理由
    ，且如有整車走私進口而未經核准領用牌證；或雖已合法進
    口，日後因年限屆至，報繳車牌之車輛（如未開放私人進口
    150CC以上重型機車之警用哈雷機車），該等車輛均未予拆
    解拼裝而保持原廠之設計、組裝，是否能逕認係拼裝車，非
    無可疑。況所謂「來歷證明」，僅不過係證明該車之出處之
    用，且車輛是否有海關進口或貨物稅完（免）稅證明，亦僅
    係能證明車輛之所有人，是否已履行稅捐義務而已，與車輛
    實際上是否係屬拼裝車輛無關，其理至明。故上開交通部之
    函釋，關於擴張拼裝車輛之認定，應繳驗來歷證明，即以有
    無繳驗出廠證明〔即車輛出廠與貨物完（免）稅照證〕或車
    輛類專用之海關進口與貨物完稅（免）稅證明書，作為其認
    定之標準，已逾法律授權之範圍，應非管制拼裝車輛之立法
    本旨。再細釋道路交通管理處罰條例第12條第1項第2款之規
    定，車輛縱屬拼裝車輛，亦仍有經核准領用牌證行駛之可能
    ，可見並非凡是拼裝車輛，即必生危害道路交通安全之危險
    。因此原處分機關所引交通部之函釋，以車輛有無「來歷證
    明」，作為認定是否為拼裝車輛之標準，尚有未合，應先敘
    明。
四、至於抗告意旨另稱：該所重新勘驗該車之引擎號碼及車身（
    架）號碼，分別為6BG0-000000號及FRR12DA-0000000號，而
    非原裁定理由所引敘引擎號碼為0-00000-000000000號及進
    口（存）證明書（影本）所載引擎號碼0-00000-000及車身
    （架）號碼0000000號。受處分人於聲明異議時，出具之「
    進口（存）證明書」為影本，顯與本案所查扣之車輛不符一
    節。經查台中市警察局GC0000000號舉發道路交通管理事件
    通知單，記載本件違規車輛之引擎號碼為：0-00000-000000
    000（見原審卷第5頁）。則抗告人意旨此部分所述，是否屬
    實？何以舉發通知單將引擎號碼記載為：0-00000-00000000
    0？查扣車輛之引擎號碼究竟為何？與當初舉發之車輛是否
    係同一車輛？系爭車輛是否確係拼裝車？事關處罰客體之正
    確性，均有究明之必要，尚待詳查。原裁定未注意及此，既
    經抗告，仍屬無可維持，應由本院將原裁定撤銷，發回原審
    法院。
五、據上論結，應依道路交通案件處理辦法第26條，刑事訴訟法
    第413條，裁定如主文。
中    華    民    國    95    年    9     月    15    日
               刑事第五庭  審判長法  官  袁  從  楨
                                 法  官  姚  勳  昌
                                 法  官  郭  同  奇
上列正本證明與原本無異。
不得抗告。
                                 書記官  康  孝  慈
中    華    民    國    95    年    9     月    19    日
                                                      Ｆ


司法院資訊處製作；財團法人民間司法改革基金會備份。
